最高法院民事判決　　　　　　　　　　　　　　　八十八年度台上字第一○三九號
　　上 訴 人　乙○○
　　被上訴人　甲○○
右當事人間債務人異議之訴事件，上訴人對於中華民國八十七年六月二日臺灣高等法
院第二審判決（八十六年度上字第一六一五號），提起上訴，本院判決如左：
    主  文
原判決關於駁回上訴人請求金錢給付暨該訴訟費用部分廢棄，發回臺灣高等法院。
其他上訴駁回。
第三審訴訟費用，關於駁回其他上訴部分，由上訴人負擔。
    理  由
本件上訴人主張：伊前提供所有坐落桃園縣桃園市○○段長美小段第八六－九八號、
八六－一○三號及二一七－七號權利範圍各六分之一土地（下稱系爭土地）為擔保，
為被上訴人設定本金最高限額新臺幣（下同）六百萬元之抵押權，向被上訴人借款三
百九十五萬五千元。嗣兩造間之債權債務因伊交付被上訴人珠寶、首飾等物抵償而消
滅，詎被上訴人竟執臺灣桃園地方法院（下稱桃園地院）八十五年度拍字第一九一三
號准許拍賣抵押物裁定，聲請該院就系爭土地實施強制執行，經桃園地院以八十六年
度拍字第七二二號拍賣抵押物強制執行事件受理，乃依強制執行法第十四條規定，訴
請撤銷該執行程序。上訴第二審後，該強制執行程序業因系爭土地由被上訴人以三百
七十萬元之價格承受而終結，情事自已變更。被上訴人對伊並無債權存在，卻因執行
程序取得系爭土地所有權，即屬無法律上之原因而受利益等情，爰改依不當得利法律
關係，求為命被上訴人移轉系爭土地所有權與上訴人，或給付上訴人三百七十萬元並
加計法定遲延利息之判決。
被上訴人則以：上訴人提供系爭土地為擔保，為伊設定本金最高限額六百萬元之抵押
權後，陸續向伊借款，嗣所交付之支票及本票共九張，面額計三百九十五萬五千元，
屆期未獲清償，雖提珠寶、首飾等物，亦僅能抵充借款之利息，兩造間債權債務並未
因清償而消滅，伊遂聲請桃園地院裁定准許拍賣系爭土地，並依強制執行程序承受該
土地，無不當得利情事等語，資為抗辯。
原審以：查上訴人在第一審就系爭土地之強制執行程序，主張有消滅或妨礙被上訴人
請求之事由，提起債務人異議之訴，原審訴訟進行中，系爭土地由被上訴人承受而終
結強制執行程序，上訴人因情事變更而為訴之變更，改依不當得利法律關係請求被上
訴人移轉系爭土地所有權或給付相當土地價金之利益，按民事訴訟法第四百四十六條
第一項但書規定，毋須經被上訴人之同意，法院並應專就變更後之新訴為裁判。次查
上訴人以系爭土地為擔保，設定本金最高限額六百萬元抵押權與被上訴人後，陸續向
被上訴人借款，經會算結果，尚有支票五張、本票四張，總計三百九十五萬五千元未
清償，被上訴人乃聲請桃園地院裁定准許拍賣系爭土地，並據以強制執行，嗣被上訴
人於該執行程序中，以三百七十萬元之價額依法承受系爭土地各情，有被上訴人提出
之支票、本票、他項權利證明書、土地建築改良物謄本、抵押權設定契約書、桃園地
院八十五年度拍字第一九一三號民事裁定及八十七年三月三日桃院華民執二字第七二
二號簡便行文表可稽，且為上訴人所不爭，堪信被上訴人此部分抗辯為真實。按不當
得利，須以無法律上之原因而受利益，致他人受損害為其成立要件。本件被上訴人係
執桃園地院准許拍賣抵押物之裁定為執行名義，對上訴人實施強制執行，於執行程序
中，以三百七十萬元之價額承受取得系爭土地所有權，被上訴人該項產權之取得，具
有法律上之原因，自非不當得利。至兩造間之債權債務實際金額若干？是否因被上訴
人收受上訴人交付之珠寶、首飾等物抵償而消滅？兩造各執一詞，縱認上訴人主張抵
償之事實為可採，亦不影響被上訴人依法院之執行名義請求強制執行之效力及其於執
行程序中依法承受系爭土地取得所有權之合法權利。被上訴人取得系爭土地所有權，
既非無法律之原因，自無不當得利可言，上訴人依民法第一百七十九條規定，訴請被
上訴人移轉系爭土地所有權登記或給付三百七十萬元本息，不應准許等詞，爰駁回上
訴人變更之訴。
關於上訴人訴請被上訴人移轉系爭土地所有權部分：經核原判決駁回上訴人此部分變
更之訴，於法並無不合。上訴論旨，猶就原審取捨證據、認定事實之職權行使，指摘
該部分原判決為不當，聲明廢棄，非有理由。至關於上訴人請求被上訴人給付三百七
十萬元本息部分：查本件被上訴人係執法院准許拍賣抵押物之裁定，聲請就系爭土地
實施強制執行，為原審所是認。而上訴人曾交付被上訴人珠寶、首飾等物，似為被上
訴人所不爭。該項執行名義並無實體上之確定力，則上訴人主張兩造間之債權債務業
因前開物品作價抵償而消滅，倘屬非虛，被上訴人猶對上訴人實施強制執行，並於執
行程序中，以三百七十萬元之價額承受取得系爭土地所有權，是否未受有該三百七十
萬元之不當利得？即非無疑。乃原審未詳加調查審認兩造間之債權債務實際金額若干
？是否因被上訴人收受上訴人交付之珠寶、首飾等物抵償而消滅？徒以前揭情詞，謂
被上訴人取得系爭土地所有權，無不當得利可言，即將上訴人關於金錢部分請求，併
予駁回，自難認無判決理由不備之違法。上訴論旨，指摘該部分原判決為不當，求予
廢棄，非無理由。
據上論結，本件上訴為一部有理由，一部無理由，依民事訴訟法第四百七十七條第一
項、第四百七十八條第一項、第四百八十一條、第四百四十九條第一項、第七十八條
，判決如主文。
中      華      民      國    八十八    年      五      月     十九     日
                              最高法院民事第六庭
                                  審判長法官  蕭  亨  國
                                        法官  吳  正  一
                                        法官  楊  隆  順
                                        法官  陳  淑  敏
                                        法官  黃  義  豐
      右正本證明與原本無異
                                              書  記  官
中      華      民      國    八十八    年      六      月      五      日
